【裁判字號】    98,交聲,4630
【裁判日期】    981231
【裁判案由】    交管條例聲異
【裁判全文】
臺灣板橋地方法院交通事件裁定        98年度交聲字第4630號
原處分機關  交通部公路總局臺北區監理所
受處分人即
異  議  人  甲○○
上列受處分人因違反道路交通管理處罰條例案件，對於交通部公
路總局臺北區監理所民國九十八年十二月十七日所為之處分（北
監營裁字第裁40-Z00000000號），聲明異議，本院裁定如下：
    主  文
原處分撤銷，發回交通部公路總局臺北區監理所。
    理  由
一、聲明異議意旨略以：受處分人即異議人甲○○於民國九十八
    年十二月十七日上午六時三十分許，因工作駕車行經北二高
    ，經交警攔檢，因後車斗帆布未蓋逕行告發，然而又告發異
    議人進行酒測，當時異議人有告知警方，異議人當時正在上
    班中，都未曾喝酒，酒精成分是屬前晚殘餘，但警方仍不採
    信，硬要逕行告發，實與事實不符。於是提起申訴，原由因
    開立罰單導致駕照須吊扣，致生計馬上發生困難等語。
二、原處分機關交通部公路總局臺北區監理所裁罰事實及意見略
    以：異議人駕駛車號KS-610號營業貨運曳引車於民國九十八
    年十二月十七日上午六時二十五分許，在國道三號高速公路
    四十六點七公里南向，，為國道公路警察局第六警察隊以公
    警局交字第Z00000000號違反道路交通管理事件通知單（下
    稱舉發通知單）舉發「駕駛經酒精測定器測得吹氣酒精濃度
    0.42mg/l（酒後駕車）」。異議人於九十八年十二月十七日
    到案，本所遂於同日依道路交通管理處罰條例第三十五條第
    一項、第二十四條第一項規定，以北監營裁字第裁40-Z0000
    0000號違反道路交通管理事件裁決書（下稱裁決書）對異議
    人裁處罰鍰新臺幣（下同）三萬七千五百元，吊扣駕駛執照
    十二個月，並應參加道路交通安全講習。本案另以同函副知
    內政部警政署國道公路警察局第六警察隊，惠請將有關旨揭
    違規案查證後資料逕送貴院云云。
三、按行政機關應依職權調查證據，不受當事人主張之拘束，對
    當事人有利及不利事項一律注意。行政機關調查事實及證據
    ，必要時得據實製作書面紀錄。行政機關基於調查事實及證
    據之必要，得要求當事人或第三人提供必要之文書、資料或
    物品，行政程序法第三十六條、第三十八條及第四十條分別
    定有明文。復按違反道路交通管理事件之裁決，應參酌舉發
    違規事實、違反情節、稽查人員處理意見及受處分人陳述，
    依基準表裁處，不得枉縱或偏頗，違反道路交通管理事件統
    一裁罰基準及處理細則第四十五條第一項亦定有明文。
四、經查：
  (一)本件依異議人之聲明異議狀所述，其異議內容顯然係否認有
    酒後駕車之違規事實，然原處分機關就此竟未予以調查事實
    及證據，以資查明異議人駕車是否確有該當於酒後駕車之違
    規行為構成要件，僅遽以本件舉發通知單之記載，於九十八
    年十二月十七日異議人到案時，旋於同日即開立本件裁決書
    而對異議人為裁罰，其認事用法，顯屬率斷而違法。再者，
    觀之原處分機關於本件移送書上亦載明「另以同函副知內政
    部警政署國道公路警察局第六警察隊，惠請將有關旨揭違規
    案查證後資料逕送貴院」等語，顯然原處分機關自身就異議
    人駕車是否該當此一酒後駕車之違規事實與否，亦有疑義，
    方才須再以本件移送書副本抄送予舉發機關查證！則何以原
    處分機關在未有相關可資認定異議人有酒後駕車之違規事實
    如異議人之呼氣所含酒精濃度檢測單等證據下，遽而率為本
    件裁罰！準此可認，原處分機關就自身作為行政權下行使裁
    罰權之處罰機關顯有嚴重行政怠惰及不當，在未向舉發機關
    調取本件異議人之呼氣所含酒精濃度檢測單等證據資料，以
    釐清或判斷異議人駕車是否該當有此一酒後駕車之違規事實
    ，在無任何證據資料相佐下，竟遽而認定異議人駕車有此一
    違規事實而率予裁罰，其所為本件處分之調查及裁處程序顯
    有違前開行政程序法及違反道路交通管理事件統一裁罰基準
    及處理細則之相關規定，當屬違法。
  (二)綜上所述，原處分機關為求自身裁罰效率及便捷，漠視其在
    行政權下所擁有之裁罰權行使當為慎重，如在無相關證據證
    明下即不可率予對受處分人即異議人為本件裁罰，詎其竟仍
    忽略於此率而為之，則其所為之本件裁罰顯然侵害異議人之
    財產權及吊扣駕照等限制行為或職業自由等基本權利之不利
    益，且其盡將所應負之行政調查職責擲往法院，再由法院窮
    盡調查證據之能事而需查明違規事實為何，即難認其所為之
    本件裁罰為有理由，再者，身為司法權下行使司法審查之法
    院亦不能助長此一濫行裁罰之行政怠惰及不當行為，否則亦
    將置人民之財產權、行為或職業自由等基本權利於不顧，進
    而導致民怨紛起而無從信賴國家行政權及司法權之行使。從
    而，本件自應由本院將原處分撤銷，發回原處分機關再為調
    查，待原處分機關踐行相關行政調查程序以資蒐集相關證據
    資料足以佐證或認定異議人駕車當有此一酒後駕車之違規事
    實而予以裁罰後，如異議人仍有不服，再提起聲明異議，再
    由法院審查原處分機關所為該處分之合法性與否，始為適法
    。
據上論斷，應依道路交通管理處罰條例第八十七條第二項，道路
交通案件處理辦法第二十條前段，裁定如主文。
中    華    民    國    98    年    12    月    31    日
                  交通法庭    法  官  林家賢
上列正本證明與原本無異。
如不服本裁定，應於裁定送達後五日內向本院提出抗告狀（應附
繕本），上訴於臺灣高等法院。
                              書記官  林政良
中    華    民    國    98    年    12    月    31    日

司法院資訊處製作；財團法人民間司法改革基金會備份。
